臺灣高等法院刑事判決　　　　　　　　　　　　九十三年度上更(一)字第六０五號
　　上　訴　人
　　即　被　告　乙○○
　　選任辯護人　呂福元律師
右上訴人因貪污治罪條例案件，不服臺灣桃園地方法院九十二年度訴字第七八號，中
華民國九十二年十一月二十八日第一審判決（起訴案號：臺灣桃園地方法院檢察署九
十一年度偵字第七六三七號），提起上訴，經判決後，由最高法院發回更審，本院判
決如左：
    主  文
原判決撤銷。
乙○○依據法令從事公務之人員，利用職務上之機會詐取財物，處有期徒刑肆年，褫
奪公權壹年。所得財物關公木雕壹座（樟木材質，高約貳尺貳寸）、放置台壹台（杉
木樹榴、直徑約貳尺、高約壹佰壹拾公分），應予追繳發還丁○○，如全部或一部無
法追繳時，應追徵其價額，或以其財產抵償之。
    事  實
一、乙○○係桃園縣復興鄉公所建設課技士，負責審核復興鄉內核發建築執照、鄉內
    霞雲等四村之人民陳情案、村民陳情案、代表會提案、颱風災害查報、復建及依
    鄉長、課長指揮從事土木工程等業務，為依據法令從事公務之人員。緣復興鄉霞
    雲村之村民丁○○於八十七年初間欲將其霞雲村佳志二十號住處籌劃為東眼山休
    閒農場，惟其住處後方山坡地，因土石流造成崩塌，亟待復建，乃央求霞雲村長
    楊耀國爭取補助進行整建無果，遂向復興鄉長林誠榮反應此事，爭取以鄉公所撥
    用經費補助其住處後方山坡地之駁崁工程，林鄉長告知先找建設課技士乙○○商
    談，乙○○允諾將為丁○○處理此事，於承辦期間曾多次至丁○○宅閒聊，促使
    丁○○委託與乙○○之子有同學之誼之羅志文代為繪製「往東眼山入口處駁崁工
    程」之設計圖後，向復興鄉公所陳情申請復興鄉公所撥款補助上開「往東眼山入
    口處駁崁工程」之施作，並由乙○○承辦丁○○之上開陳情案，乙○○明知丁○○上開「往東眼山入口處駁崁工程」之施工地點，係屬丁○○私人之土地範圍，
    非屬復興鄉鄉道路權，且復興鄉公所並未編列相關經費支應該項工程之施工，竟
    意圖為自己不法之所有，利用職務上承辦丁○○上開工程補助陳情案之機會，於
    同年四月間某日，藉故前往丁○○上址住處，隱瞞丁○○上開「往東眼山入口處
    駁崁工程」之施工地點，係屬丁○○私人之土地範圍，非屬復興鄉鄉道路權，且
    復興鄉公所並未編列相關經費支應該項工程施工之事實，向丁○○佯稱：該工程
    補助陳情案延宕未決，係丁○○平日不會做人，要多交際才有助於該工程補助陳
    情案之順利通過，且其承辦該工程補助陳情案非常辛苦，但丁○○都沒有意思表
    示一下等語，以上開欺罔手段，使丁○○陷於錯誤，誤信乙○○必能協助其通過
    審核，因而應允致贈價值新台幣（下同）五萬元關公木雕一座（樟木材質，高約
    二尺二寸）、放置台（杉木樹榴、直徑約二尺、高約一百十公分）一座予乙○○
    ，乙○○旋於翌日偕同不知情之朋友郭健豐前往丁○○上址住處搬走上開價值約
    五萬元之關公木雕（含樹榴底座），並將上開關公木雕（含樹榴底座）擺放於其
    桃園縣大溪鎮○○路一０二巷二弄二十二號二樓住處，乙○○即假借職務上之機
    會，以欺罔手段而詐取上開財物。嗣經丁○○迭次催促，乙○○僅於同年六月間
    ，以丁○○提出之工程預算書編製為「桃園縣復興鄉公所工程預算書」（工程名
    稱：往東眼山入口處駁崁工程），明知該工程違反政府有關補助規定，不可能獲
    准補助，仍以復興鄉公所名義將其上開工程補助陳情案（連同預算書圖）於八十
    七年九月十七日函陳桃園縣政府專款補助，經桃園縣政府於八十七年十一月十三
    日以八七府工程字第二三０三九八號函復：「貴所辦理之『往東眼山入口處駁崁
    工程』申請補助案，經派員實地勘查，所申請施設地點位處桃北一一三號鄉道路
    權線外，非屬鄉道工程養護工程範圍，所請歉難同意」而否准工程補助之申請，
    丁○○至此始知受騙，復經法務部調查局桃園調查站於九十一年四月十八日持臺
    灣桃園地方法院檢察署檢察官核發之搜索票前往乙○○上址住處搜索，並扣得上
    開關公雕像一尊（含樹榴底座），當場責由乙○○及其配偶蕭玉琴代為保管。
二、案經法務部調查局桃園縣調查站移送台灣桃園地方法院檢察署檢察官偵查起訴。
    理  由
一、訊據被告乙○○對其於右揭時間任職桃園縣復興鄉公所建設課技士，負責審核復
    興鄉內核發建築執照、鄉內霞雲等四村之人民陳情案、村民陳情案、代表會提案
    、颱風災害查報、復建及依鄉長、課長指揮從事土木工程等業務，為依據法令從
    事公務之人員，並於八十七年間承辦被害人丁○○上開「往東眼山入口處駁崁工
    程」之經費補助陳情案，而於八十七年四月間收受被害人乙○○交付關公木雕一
    尊（含樹榴底座），乃於八十七年六月廿二日編製往東眼山入口處駁崁工程預算
    書，於八十七年九月十七日始擬稿函請桃園縣政府專款補助上開「往東眼山入口
    處駁崁工程」，惟經桃園縣政府否准之事實，供承不諱，核與被害人丁○○證述
    之情節相符，復有復興鄉公所八十七年九月十八日桃縣復鄉建字第八七一三二八
    七號函、桃園縣政府八十七年十一月十三日八七府工程字第二三０三九八號函各
    一件在卷足參（見九十一年度偵字第七六三七號偵查卷第一四二、一四三頁），
    且該關公木雕一尊（含樹榴底座）係在被告上址住處為調查人員查獲，並責由被
    告及其配偶蕭玉鳳代為保管，復有扣押物品目錄表、保管條各一紙在卷可稽（見
    四十一號聲搜卷第六、八頁），被告此部分之供述核與事實相符，自堪信為真實
    ，惟矢口否認有何公訴人所指之利用職務詐取財物犯行，辯稱：關公木雕及放置
    台係其以二萬五千元向丁○○購得，並非丁○○免費贈送，更非其利用職務上機
    會所詐得等語。
二、然查：
　(1)被告係擔任桃園縣復興鄉公所建設課技士，自八十七年三月一日起至八十八年九
　  月十八日止，負責核發建築執照、鄉內霞雲等四村之人民陳情案、村民陳情案、
    代表會提案、颱風災害查報、復建及依鄉長、課長指揮從事土木工程等業務，有
    桃園縣復興鄉公所九十二年三月五日復鄉人事字第０九二０００三二七六號、九
    十二年五月十六日復鄉人事字第０九二０００七四九五號、九十二年五月二十八
    日復鄉人事字第０九二０００八四五０號函等件在卷可按（見原審卷一第六十一
    、一四六、一四八頁至一五四頁）。被告於八十七年四月間負責審核被害人丁○○上開「往東眼山入口處駁崁工程」之經費補助陳情案，明知該工程施工地點係
    位於私人土地，非屬復興鄉鄉道路權，與規定有所不符，難以核准，且復興鄉公
    所亦未編列相關經費支應該項工程之施工，猶藉詞佯稱被害人丁○○不知交際，
    始導致上開工程補助陳情案有所延宕，且其承辦上開工程補助陳情案非常辛苦，
    致使被害人丁○○陷於錯誤而交付上開關公木雕一尊（含樹榴底座），嗣經被害
    人丁○○迭次催促，被告始簽請以復興鄉公所名義函陳桃園縣政府專案撥款補助
    ，經桃園縣政府以該處非屬鄉道工程養護範圍，而未予同意等情，復有桃園縣復
    興鄉公所八十七年九月十七日桃縣復鄉建字第八七一三一八一號函、桃園縣復興
    鄉公所八十七年六月二十二日編製「往東眼山入口處駁崁工程」工程預算書、桃
    園縣復興鄉公所八十七年九月十八日桃縣復鄉建字第八七一三二八七號函稿、桃
    園縣政府八十七年十一月十三日八七府工程字第二三０三九八號函在卷可佐（見
    同上偵卷第一三０至第一四三頁），被告利用承辦被害人丁○○上開工程補助陳
    情案之職務上機會，以欺罔之方法，藉詞向被害人丁○○詐欺財物之情，已甚明
    確。
　(2)被告雖以桃園縣復興鄉公所9.桃縣復興鄉建字第八七一三一八一號函請桃園
　  縣政府專案補助「東眼山入口處駁崁工程」經費之函文，係依據丁○○所提出之
    「工程預算書」及「施工平面圖」轉報桃園縣政府，丁○○並未提出書面之「申
    請書」或「陳情書」。且復興鄉公所依慣例，於受理此類陳情案，皆由鄉民檢具
    「工程預算書」及「施工平面圖」，以口頭申請，從未有書面之「申請書」或「
    陳情書」；又丁○○向復興鄉公所提出「工程預算書」暨「施工平面圖」時，鄉
    公所承辦人員均將「工程預算書」加封面並記載「編製日期」並用印後轉報桃園
    縣政府（見上證一函稿之附件），因之，丁○○向復興鄉公所提出申請之日期，
    乃即「工程預算書」之編製日期（即八十七年六月二十二日）；另丁○○雖於八
    十七年六月二十二日提出「東眼山入口處駁崁工程」補助經費之申請，惟丁○○
    遲至同年九月十七日，始徵得甲○○縣議員同意以其「議員經費」施作該項工程
    。是以復興鄉公所才會遲至八十七年九月十七日，才將丁○○陳情補助經費案轉
    報桃園縣政府專案補助。因認其於八十七年四月間至丁○○住處搬取關公雕像時
    ，丁○○尚未向復興鄉公所提出東眼山入口處駁崁工程經費補助之陳情案，丁○○在調查站所述為求該工程案能順利進行，遂應允將所收藏之關公雕像送給乙○○乙事為不實，且其提出陳情時表示議員甲○○答應給議員經費，請被告依程序
    轉報，被告以專簽方式發文轉報縣政府，並無違誤，至能否獲准，非被告所能左
    右云云。惟查被害人丁○○於調查時即陳稱：「：：：我於八十七年初返回復興
    鄉住處（桃園縣復興鄉霞雲村五鄰佳志二十號）籌劃東眼山休閒農場，並進行整
    地等工作時，發現屋後之山坡地（亦為丁○○所有）因土石流造成崩塌情形‧‧
    ‧乃請村長爭取整建無果，遂向鄉長林誠榮反應此事，鄉長告知我要先去找建設
    課技士，之後技士乙○○則告訴我會為我處理此事‧‧‧」、「‧‧‧乙○○於
    承辦前述案件後，曾多次至我家中喝茶聊天，約於同年四、五月間，在我家中言
    談表示，該工程之所以會拖那麼久，皆係我平日不會做人，要多交際才有助於該
    工程之進行，且渠為我承辦前述案件非常辛苦，但我沒有表示任何意思，因我當
    時有收集木雕品，渠乃要求我將我收藏之關公雕刻及放置台送給他，我為求該工
    程能順利進行遂應允之‧‧‧乙○○於隔日即找人至我住處將該關公雕刻及放置
    台搬走‧‧‧」等語（見九十一年度偵字第七六三七號卷第四頁、第五頁），於
    偵查時仍證稱：「因我陳情蓋屋後駁崁，很久都沒結果，他（乙○○）就說我不
    會做人，我就將（關公）雕刻及放置台送他，他第二天就找人將該物帶回去，價
    值五萬元」等語（見同上偵卷第二０頁）。姑不論證人丙○○、黃許鳳娟傳聞證
    述有其事，然為丁○○設計繪圖之羅志文於調查站詢問時亦供稱：「我在八十七
    年間曾受丁○○委託代辦渠農舍設計繪圖及小型工程（即東眼山入口處駁崁、排
    水工程）之設計圖，並粗略估算駁崁、排水工程（繪圖工程圖除外）約為一百五
    十萬元，由復興鄉公所技士乙○○承辦，曾找我修改設計圖」，又稱：「我曾陪
    同乙○○至丁○○家中參觀關公木雕，我記得參觀當天共有二座，乙○○看中其
    中一座且拿走」（見同上偵查卷八十五、八十六頁），其於偵查中仍證稱：「乙○○確有拿走丁○○的關公木雕，且沒給錢等語」（見同上偵查卷第九三頁），
    從而，可知丁○○為其屋後山坡地崩塌，請求鄉公所以公款補助整建駁崁及排水
    工程之時點，早在丁○○委託羅志文為其設計圖說工程預算書提出於鄉公所之八
    十七年六月二十二日之前，被告所辯其於八十七年四月間至丁○○住處搬取關公
    雕像時丁○○尚未提出駁崁工程經費補助陳情案自與其職務無涉為不可採。被告
    乙○○收受丁○○之關公木雕並應允為其辦理「往東眼山入口處之駁崁工程後，
    即以鄉公所無經費為由藉故推托不做處理，再三催促始要丁○○找議員，以議員
    經費請求縣政府補助以資交待，乙○○明知有違縣政府專款補助規定乃延至八十
    七年九月十七日始函請桃園縣政府專款補助，桃園縣政府遂於八十七年十一月六
    日會同復興鄉公所技士乙○○、李議員訓求會勘，以申請施設地點位處桃北一一
    三號鄉道路權線外，非屬鄉道工程養護工程範圍，所請歉難同意而否准，此有桃
    園縣政府函在卷可稽（見同上偵查卷第一四三頁）。桃園縣政府於九十三年十月
    廿九日以府工程字第二七０八四一號函述明，李議員訓求係會勘參加人員，故將
    勘查結果副知李議員，另依當時公路相關法令規定，省道及縣道係由交通部公路
    總局養護，鄉道由縣府養護，市區○村里道路則由鄉市公所養護，故非屬鄉道養
    護範圍之工程，自無由縣府道路養護經費項下支應等語（見本院卷第十九頁），
    被告任職鄉公所建設課技士，負責審核鄉內核撥建照，災害勘查及土木工程等業
    務，明知私人山坡地崩塌，非屬鄉道○市區村里道路養護範圍，無法由政府或鄉
    公所編列預算經費支應，竟以鄉公所無編列預算，請求以議員經費補助撥款矇騙
    被害人，自不因李議員訓求參加會勘而能卸免刑責。因已有縣政府函文述明，自
    無再行傳訊強制李議員訓求到庭查明之必要。
　(3)被告另又辯稱：關公木雕及放置台，係其以二萬五千元向丁○○購得，並非丁○○免費贈送云云。然被告究如何自被害人丁○○取得關公木雕一尊及放置台一個
    一節，被告於檢察官偵查時原供稱：「關公木雕及放置台是他（丁○○）送我的
    」、「因我想他農舍核准是我簽辦的，應是他感激我才送我」、「是他主動送給
    我的」、「我一時糊塗，後來才覺得不應該收」等語（見同上偵卷第四九頁反面
    ），核與其在案發之初於調查站訊問時，所供情節相符，被告於調查站訊問時雖
    亦稱：「八十七年左右至丁○○住處聊天，屋內擺設有乙台樹榴底座，他另又搬
    出三對關公木雕出來問我喜歡那一個，他要送給我，我表示不要用送的，便宜一
    點賣給我，但他堅不收，第二天我便由郭健豊開車至丁○○家搬回。約於幾週後
    丁○○及其妻至我配偶蕭玉鳳先前經營之海鮮國餐廳吃飯，我曾拿二萬五千元給
    丁○○之妻收受」等語（見同上偵查卷第三六頁）。被告倘真以二萬五千元向被
    害人丁○○購買，並於丁○○夫妻至其妻經營之餐廳用餐時付錢給丁○○之妻，
    為何此一有利之重要事證，於檢察官數次偵訊時毫未提及，已悖於常情。證人即
    丁○○之妻黃鄭美華於原審雖附和被告嗣後之辯解而證稱：乙○○搬走關公木雕
    後，後來於八十七年四月間乙○○在其妻經營之餐廳偷偷給我二萬五千元云云，
    證人丁○○於原審亦改稱：九十一年五月一日我到調查站做完筆錄後，我才聽我
    太太說乙○○有拿二萬五千元給他云云。然果如證人黃鄭美華所證，被告已交付
    購買關公木雕及放置台之款項，被告既是交付價款何須偷偷摸摸為之，證人黃鄭
    美華又為何未即時告知當時在餐廳之配偶丁○○，卻遲至四年後，被害人丁○○
    於九十一年五月一日接受調查站訊問後始行告知，凡此亦均與事理有違。另被害
    人丁○○於九十一年五月一日經調查站約詢後，旋即於同日十一時四十五分許解
    及台灣桃園地方法院檢察署偵查筆錄存卷足徵（見同上偵卷第九六頁、第一０一
    頁），則被害人丁○○經調查站訊問後，並未返回住處，而是直接送往台灣桃園
    地方法院檢察署由檢察官偵訊，足見被害人丁○○於原審所證述之係接受調查站
    約詢返家後經其妻鄭美華告知始知悉被告業已付款之情，顯與事實不符。況果如
    被害人丁○○所證：於九十一年五月一日經調查站訊問後，返家時其妻黃鄭美華
    即已告知被告已於八十七年四月間交付購買關公木雕及放置台款項，被害人丁○○為何經檢察官於九十一年六月五日、同年八月二十九日二度傳喚均未到案，就
    此重要事項提出說明，足見證人黃鄭美華、被害人丁○○於原審之上開證述，顯
    與事實不符，為事後迴護被告之詞。
　(4)被告於本院前審調查時復提出證人黃鄭美華所出具之收據一紙，並聲請傳喚證人
　  吳順發以證明其確已將購買關公木雕之價款交付予黃鄭美華之情。然觀諸該證
    人黃鄭美華所開立之收據原本，其上固明載：「茲收到乙○○先生付關公雕像款
    新台幣二萬五千元整　收款人：黃鄭美華
    　中華民國八十七年四月十五日」等語，然證人黃鄭美華倘係早已出具該紙收據
    ，則該紙收據實為有利被告之重要證據，被告於調查站、偵查、原審時即可以提
    出以證其清白，且無不能提出之正當事由，竟遲至本院前審調查時始行提出，且
    被告於偵查時始終未以該關公木雕係其以二萬五千元購買，並由黃鄭美華開立收
    據為其無罪之抗辯，反而支吾其詞；而證人黃鄭美華於原審亦從未提及其曾出具
    已收訖二萬五千元之收據予被告之情，則該紙遲於本院前審調查時始提出之收據
    是否確係於八十七年四、五月間所出具，抑或臨訟捏就，即非無疑；被告於本
    院前審調查時供稱：「（關公雕像是何時買的？）我是先把關公雕像搬回家，大
    概一個禮拜左右才付兩萬五」，那天她來說要吃飯，是我心裡想一個人不可能只
    是要來吃飯，一定是來收錢的，所以我就把錢拿給她」、「那時候我身上不夠，
    她是臨時來的，我那時候身上大概一萬五左右，剛好樂師吳順發在餐廳包廂演奏
    ，我就跟他說我買了關公雕像，賣主今天來，可能要收錢，我錢不夠，先借我一
    萬塊湊給她」，參諸證人吳順發於被告之選任辯護人為主詰問時明確證稱被告向
    其借用一萬元，連同被告自己之一萬五千元總計二萬五千元交付予證人黃鄭美華
    ，並由證人黃鄭美華以櫃檯之紙條寫收據之情，雖與被告之辯解悉屬相同，然證
    人吳順發對於其在櫃檯停留之時間證稱其原在演奏，係被告要其至櫃台向其借款
    一萬元，乃將十張千元之紙鈔交付予被告後即返回台上演奏，被告卻供稱吳順發
    大概停留有十幾分鐘。且在櫃台有跟櫃台小姐講幾分鐘的話；以及被告在調查時
    供稱：「我搬走木雕幾週後，丁○○及其妻至我妻經營之海鮮國餐廳吃飯時，我
    拿錢給丁○○之妻收受」（見同上偵查卷第三六頁），被告於本院前審供稱：「
    那天她（指丁○○之妻）來吃飯，我心想她一個人不可能只是要來吃飯，一定是
    來收錢的，我就把錢拿給他」，亦與證人吳順發證稱：「那天那位小姐跟乙○○
    收錢，乙○○錢不向我借一萬元，乙○○說那個小姐正好從那邊過，他錢不
    」等語，究竟丁○○之妻係路過抑前來餐廳吃飯，係夫妻同來或僅其一人前來，
    供詞互有出入，足見為臨訟勾串所致，實難置信。又證人黃鄭美華交款之地點
    ，其證稱被告係在飯桌交付二萬五千元，吳順發當時並未靠近該飯桌等語，而證
    人吳順發則證稱被告係在櫃檯前交付二萬五千元予證人黃鄭美華等語，被告亦供
    稱係在櫃檯前交付二萬五千元予黃鄭美華，彼此所供互有矛盾，且倘如被告所言
    ，被告係以賒帳之方式向被害人丁○○購買關公木雕，被害人丁○○並未要求被
    告開立任何憑據，即任由被告先行取走該關公木雕，顯然被告與被害人丁○○間
    本有信賴關係存在，然被告嗣後給付價款予被害人丁○○之配偶黃鄭美華，卻要
    求黃鄭美華出具該紙收據，而證人黃鄭美華卻證稱其係認為已收受被告之價款，
    乃主動出具收據，此豈非矛盾，且被告係向被害人丁○○購買關公木雕，何以係
    付款予證人黃鄭美華，且係於證人黃鄭美華不期前往被告所經營之餐廳用膳時臨
    時籌措給付，而被告始終不急於清償該價款，又何需於鄭美華當時純粹是前往用
    膳之時，卻急於完全清償，而有臨時向吳順發借錢之舉，且被告係該餐廳之老闆
    ，於晚間之營業時間，要籌措一萬元又豈是難事，竟捨近求遠而向證人吳順發借
    款一萬元，凡此均違常情，益徵被告所辯其係以二萬五千元向被害人丁○○購買
    關公木雕云云，純為事後臨訟編就之詞，不足採信。
　(5)綜上所述，被告所辯顯係飾卸之詞，委無足採。本件事證明確，被告犯行洵堪認
　  定。
三、核被告所為，係犯貪污治罪條例第五條第一項第二款之利用職務上機會詐取財物
    罪。被告依據法令從事公務之人員，利用職務之機會詐取財物，雖其行為戕害公
    務員信譽及公權力之行使，然其情節尚非重大，且其所得之財物在五萬元以下，
    依貪污治罪條例第十二條第一項之規定，減輕其刑。
四、原審以被告罪證明確，予以論罪科刑，固非無見，然被告對於利用職務上之機會
    向丙○○詐借二十五萬元之部分，並不成立犯罪（此部分詳後述），原審認定此
    部分成立犯罪，並與本院認定有罪部分為連續犯，即有未合；被告上訴意旨雖執
    陳詞否認此部分之犯罪，固無理由，然原審判決既有上開可議，自應由本院予以
    撤銷改判。爰審酌被告身為公務員，原應努力從公，誠實清廉、謹慎勤勉，依據
    法令從事公務，不得貪圖不法利益，竟違反規定，利用職務上機會，向民眾詐取
    財物，破壞國家公務員之形象，惟犯罪所得不及五萬元，犯罪情節輕微，及犯罪
    後態度猶飾詞狡卸等一切犯罪情狀，量處如主文第二項所示之刑，並依貪污治罪
    條例第十七條規定，宣告褫奪公權一年。另被告犯貪污治罪條例第五條第一項第
    二款之利用職務上機會詐取財物罪所得之關公木雕一座（樟木材質，高約二尺二
    寸）、放置台一座（杉木樹榴、直徑約二尺、高約一百十公分），雖已扣案，然
    已責付被告及其配偶保管中，已非置於公權力支配，仍應予以追繳，並發還予被
    害人丁○○，如全部或一部無法追繳時，應追徵其價額，或以其財產抵償之。
五、公訴意旨另以：緣丙○○為建築「達觀山爺亨溫泉農舍」，於八十八年間，向復
    興鄉公所提出於復興鄉○○段五六○、六○○、一○一八號等筆土地（該土地為
    原住民保留地，由原住民高智富登記為耕作權人），建造溫泉農舍之申請，而該
    案係由被告承辦，被告受理該案後，於八十八年二月間，即會同丙○○之妻黃許
    鳳娟、北區水資源局技正黃順正等人前往會勘，會勘結果認為該地地勢平坦，被
    告乃表示：本聲請案一切合乎規定，可辦理建照，依一般正常程序，建照將可取
    得等語。丙○○乃繼續開發、整地建築，惟因該建築案經檢舉為違建，八十八年
    九月三日，被告、經濟部北區水資源局、桃園縣政府、復興鄉公所及丙○○等相
    關人員再次辦理會勘，確認該案建築範圍屬石門水庫淹沒區不得建築並執行拆除
    。嗣於八十九年二月間，被告以其所經營之「海鮮國餐廳」積欠員工薪資為由，
    要求丙○○借款二十五萬元，並向丙○○詐稱：只要願意借錢給他，他會將當初
    會同北區水資源局技士所作的會勘紀錄（指八十八年二月間第一次之會勘紀錄）
    正本交付，以證明溫泉農舍是經過合法申請且沒有濫墾山坡地等問題等語。丙○○為求取得前述第一次會勘紀錄以證明其合法權益，乃同意借款，惟事後被告均
    未交付該會勘文件，經丙○○多次催促，被告均加以推拖並稱會勘文件已遺失，
    亦不返還借款，丙○○始知受騙，因認被告此部分亦涉犯貪污治罪條例第五條第
    一項第二款之利用職務上機會詐取財物罪嫌。
　(1)本件公訴人認被告涉犯右揭利用職務上機會詐取財物罪嫌，無非係以右開事實，
　  業據羅志文、丙○○迭於桃園縣調查站詢問時及偵查中指述歷歷，核與證人黃許
    鳳娟於桃園縣調查站詢問時及偵查中之證述相符為其論據。
　(2)訊據被告固坦承於右揭時、地向丙○○借款二十五萬元之事實，核與被害人丙○○、證人即丙○○之妻黃許鳳娟證述之情節相符，被告此部分之供述核與事實相
    符，自堪信為真實，然被告仍矢口否認有何公訴人所指之利用職務詐取財物犯行
    ，辯稱：我於八十九年二月間借款時已不負責核發建築執照、土木工程會勘、驗
    收等業務，是丙○○見我有急需，基於朋友情誼，自願借我二十五萬元，我並非
    利用職務上機會向其詐取財物云云。
　(3)依據卷附復興鄉公所九十二年三月三日復鄉人事字第０九二０００三二七六號函
　  所示（見原審卷一第六十一頁），被告於八十八年間，建築執照核發及違章建築
    查報業務為其職務之一，至八十八年九月二十七日止不再負責建築執照核發及違
    章建築查報業務，且證人即接任被告負責審核建築執照業務之邱榮華於本院前審
    調查時證稱：「八十八年九月二十七日，我接建造執照審核業務之後丙○○有來
    找過我，他為了他農舍的建造問題來請教我」、「大概接任一個月以後他有來找
    過我」，「我與乙○○是同一辦公室，黃先生以為還是乙○○在辦去找乙○○，
    乙○○跟他說現在是我辦，所以來找我，前後找過我好幾次」、「他很關心這件
    事情，因為這個案子有牽涉到土地的事情，所以一直無法發照」、「每次找我都
    是農舍建造問題，我們為了這件事情還有開協調會，後來還有為了溫泉的問題來
    找過我」，而被害人丙○○於本院前審調查亦證稱：「因為農舍建造的問題找過
    邱榮華，找他是因為後來鄉公所說換他承辦」各等語，是被害人於八十八年十月
    間即知其溫泉農舍申請案已改由邱榮華承辦，且曾多次因該溫泉農舍與邱榮華溝
    通，被告乙○○已不再負責審核該溫泉農舍案之事甚明。
　(4)被告係於八十九年二月間持客票在「海鮮國餐廳」向丙○○夫婦借款二十五萬元
　  ，當時被告已不再負責審核建築執照等業務，已為丙○○所明知，自與被告之職
    務無關，迨該借款支票，屆期提示遭退票，嗣被告在丙○○夫婦要求下，始簽發
    面額五萬元本票償還，惟屆期（本票到期日八十九年四月五日）亦未清償，嗣於
    原審第一次開庭調查時，始提出付款人新竹國際商業銀行東內壢分行、帳號六三
    ─五、票載發票日九十二年二月七日、面額二十五萬元之該銀行支票一紙（見原
    審卷一第四０頁），以供清償一節，固迭據被告於偵查、原審供認在卷（見同上
    偵卷第四八頁、原審卷一第二二０頁）。然被告於上開期間確有經營「海鮮國餐
    廳」，然經營餐廳本非一本萬利，本有其營業風險，被告將所借得之款項投入餐
    廳之經營，未必即能回收，亦難以被告借款二十五萬元後，其所交付之支票、本
    票，屆期均未獲兌現，卻遲至三年後始清償借款之結果，遽認被告係利用職務上
    之機會以借款為名而行詐欺之實。丙○○於調查站詢問時證稱：「我於八十八年
　　（調查筆錄誤載為八十九年）二月間，向復興鄉公所建設課，聲請『達觀山爺亨
　  溫泉』農舍建照，當時的承辦人是乙○○，乙○○在受理本案後，遲遲不辦理會
    勘，應我一再催促‧‧‧才會同經濟部水資源局技士黃順正（現已退休），前往
    會勘‧‧‧，乙○○並當場表示，本件聲請案非常完備，他會在一星期內簽呈發
    照‧‧‧在此之前（約於八十九年二月間），乙○○以渠所經營的『海鮮國餐廳
    』積欠員工薪資為由，以客票向我調借現金二十五萬元，並表示只要肯借他錢，
    他會將當初‧‧‧製作會勘紀錄正本交付給我，向台灣桃園地方法院檢察署檢察
    官證明，『達觀山爺亨溫泉』所興建的農舍，當初是有經過正式聲請的程序，我
    迫於無奈才應允借款，自與事實不符，已難採信。
　(5)證人羅志文於調查站詢問時證稱：「丙○○辦理爺亨溫泉農舍建照案件，確係我
　  負責設計並跑件，此案是於八十八年初完成並送件，復興鄉公所則由技士乙○○
    承辦，乙○○在審查相關文件、建築圖後。即透過我向業主（丙○○）表示已排
    定時間，須赴現場辦理會勘，但不知為何原因，乙○○事後多次通知我轉告業主
    變更會勘時間‧‧‧後來乙○○才確定通知我轉告業主辦理會勘‧‧‧，乙○○
    於會勘結束後，向黃許鳳娟（丙○○之妻）說：本案沒有問題。後來，本案被檢
    舉說『爺亨溫泉』建築範圍是淹沒區，不得建築‧‧‧」等語（見同上偵卷第八
    七頁反面），於原審調查時亦證稱：「乙○○有跟業主說沒有問題，他會儘快辦
    理，後來他上簽呈給相關單位來彙辦，後來那裡是石門水庫淹沒區，沒有辦法辦
    」、「我自己先去現場看一次，送件之後，再跟乙○○、業主去看一次，之後乙○○有無再會同其他單位去我不清楚，因為當時業主已經知道位在淹沒區不能申
    請」等語，證人黃許鳳娟於原審調查時亦證稱：「有，我、乙○○、羅志文有去
    爺亨溫泉現場履勘，乙○○說那裡的地很平，他回去看條文，可能會通過等語，
    核與被害人丙○○、證人黃許鳳娟之上開證述相符，足認被告於八十八年二月間
    會勘時確有對證人黃許鳳娟表示本案土地地勢平坦，原則上應可准許等語；然八
    十八年二月間前往現場勘查，共有被害人丙○○之妻黃許鳳娟、羅志文及被告等
    三人，此業據被告供明在卷，復據證人羅志文、黃許鳳娟於原審調查時證述在卷
    （見原審卷一第一八三、二一九頁），而證人即經濟部水資源局技正黃順正於原
    審調查時證稱：「在八十八年九月二十三日會勘以外，之前並無會勘過，我們會
    勘都有會勘紀錄」、「在會勘紀錄意見裡面第二點有提到本案經由水資源局八十
    八年五月間先行會勘，這部分與復興鄉公所無關，我們是去測有無淤沙堆積，與
    爺亨溫泉無關，我們是看有無業務上之需要」等語（見原審卷一第一三一、一三
    二頁），互核證人羅志文、黃許鳳嬌、黃順正之上開證述相符，顯然八十八年二
    月間前往勘查之公務員僅有被告一人，證人黃許鳳娟於調查站詢問時所證述之尚
    有水資源局黃順正偕同會勘云云，顯係將嗣後第二次之會勘予以誤記，則被告僅
    係單獨前往現場勘查而非會勘，衡情豈會有會勘紀錄？又被告於勘查現場固對證
    人黃許鳳娟表示該處地勢平坦，原則上應該會准許等語，然此純係被告在勘查現
    場所為之陳述，且其陳述語帶保留，絕非必然准許，且被告係一人前往勘查，更
    無會勘紀錄之可言，又觀諸卷附編號八十八年二月二十四日復鄉字000000
    00號關於「爺亨溫泉」之實施區域計劃地區自用農舍建照執照審查表（下稱審
    查表）、八十八年九月三日會勘紀錄（見上開偵查卷第一四六、一四七頁）所示
    ，被告於勘查後發現本案所處土地可能係位於淹沒區內，乃於八十八年七月十九
    日（原審判決誤解被告係於八十八年二月二十四日填載）在承辦人審核欄內載明
    ：建築基地似在淹沒區範圍，擬再函有關單位會勘後再辦理等語，始於同年九月
    三日上午九時邀集經濟部水資源局、桃園縣政府等單位會勘，當日之會勘人員共
    有經濟部北區水資源局黃順正、桃園縣政府陳玉樹、林日龍、復興鄉公所乙○○
    、陳正雄、當事人丙○○等人，而證人黃許鳳娟於調查站詢問時又誤認水資源局
    黃順正有參與第一次勘查，是被害人丙○○、證人黃許鳳娟雖一再質疑第一次勘
    查有會勘紀錄云云，實有誤會。原審判決以：「被告自八十八年九月十八日起即
    已調整職務，不再負責審核建照業務，卻利用前夥同業主丙○○夫婦前往現場會
    勘上開溫泉農舍建築基地機會，而業主不知被告業已不負責該項業務，被告卻隱
    瞞上情，並深信被告能協助通過上開溫泉農舍開發案，始借款給被告。被告竟利
    用業主丙○○夫婦誤認之際，向其借款二十五萬元，顯係利用職務之機會詐取財
    物無疑」云云，即乏依據；又被告與證人黃許鳳娟、證人羅志文前往現場勘查，
    距被告向被害人丙○○借款，亦有一年之久，且被告係勘查後，回去翻閱資料，
    發現該址可能為淹沒區始簽請會勘，亦如前述，並據被告於偵查時供承在卷（見
    同上偵卷第一一二頁正、反面），則被告第一次前往勘查，並稱該址地勢平坦，
    原則上應會准許與被告嗣後向被害人丙○○借款間，亦難認有何因果或對價關係
    ，公訴意旨所指被告係佯稱願交付第一次會勘紀錄以向丙○○借款核與實情不符
    。又丙○○於調查時供稱其係於八十八年初申請溫泉農舍案，而被告與羅志文、
    丙○○之妻黃許鳳娟勘查日期係在八十八年二月間，亦難認被告有何蓄意拖延故
    不勘查情事，係此明。
　(6)綜上所述，公訴人所提出之證據尚難使本院產生被告有此部分犯罪之確信，復查
　  無其他積極確切之證據足資證明被告有公訴人所指此部分利用職務上機會向丙○○詐借二十五萬元之犯行，不能證明被告確有此部分之犯罪，本應依法為其無罪
    判決，惟公訴人認被告此無罪部分與前開已起訴並經本院認定有罪部分，有連續
    犯之裁判上一罪關係，爰不另為無罪之諭知。
據上論斷，應依刑事訴訟法第三百六十九條第一項前段、第三百六十四條、第二百九
十九條第一項前段、貪污治罪條例第五條第一項第二款、第十條第一項、第二項、第
十二條、第十七條，刑法第十一條前段、第三十七條第二項，判決如主文。
本案經檢察官林炳雄到庭執行職務。
中　　　華　　　民　　　國　　九十三　　年　　 十二 　　月　　二十二　　日
                              臺灣高等法院刑事第十二庭
                                  審判長法  官　劉　景　星
                                        法  官　陳　博　志
                                        法  官　黃　金　富
右正本證明與原本無異。
如不服本判決，應於收受送達後十日內向本院提出上訴書狀，其未敘述上訴之理由者
並得於提起上訴後十日內向本院補提理由書（均須按他造當事人之人數附繕本）。
                                        書記官　江　采　廷
中　　　華　　　民　　　國　　九十三　　年　　 十二 　　月　　二十四　　日
附錄本案論罪科刑法條：
貪污治罪條例第五條第一項第二款
有下列行為之一者，處七年以上有期徒刑，得併科新台幣六千萬元以下罰
金：
二  利用職務上之機會，詐取財物者。
